【裁判字號】    97,易,42
【裁判日期】    971106
【裁判案由】    詐欺
【裁判全文】
臺灣澎湖地方法院刑事判決                97年度易字第42號
公  訴  人  臺灣澎湖地方法院檢察署檢察官
被      告  卯○○
            己○○
            林宥榛原名林汶薐.
            庚○○
            丑○○
            丁○○
            辛○○
共      同
選任辯護人  戴慕蘭律師
上列被告因詐欺案件，經檢察官提起公訴（96年度偵字第446號
），本院判決如下：
    主    文
卯○○、己○○、林宥榛、庚○○、丑○○、丁○○、辛○○均
無罪。
    理    由
一、公訴意旨略以：被告卯○○係設於高雄市左營區○○○路
    350號10樓「震安科技有限公司」（下稱震安公司）負責人
    ，與該公司副總經理即被告己○○、安裝組員即被告林宥榛
    （原名林汶薐）、庚○○、丑○○、丁○○、辛○○等人，
    共同基於意圖為自己不法所有之犯意聯絡，於民國96年7月5
    日上午10時許，至澎湖縣白沙鄉講美村，以廣播宣傳該公司
    將在該村講解防火知識，且有摸彩抽獎活動，被告林宥榛（
    原名林汶薐）、丑○○、辛○○等人並至各處發放宣傳單邀
    請村民聽講。嗣於同日上午10時30分許，震安公司所屬之被
    告7人，在講美村1號丙○○住處前之車庫舉辦「瓦斯防震器
    說明會」，該7人明知震安公司並無免費贈送瓦斯防震器予
    使用者之真意，竟向現場民眾詐稱到場聽講之前幾名可免費
    獲贈瓦斯防震器1個，在場之子○○○、戊○○、乙○○、
    丙○○、寅○○○、癸○○、甲○○、壬○○信以為真，陷
    於錯誤，分別讓被告林宥榛、庚○○、己○○、丁○○、辛○○等人到其等住處安裝，安裝完畢後，被告林宥榛等人始
    告知並非免費贈送，而係「買一送一」，並要求子○○○等
    人支付高於市價之新台幣（下同）7,990元價款，可一次付
    清，或先支付部分款項，其餘再事後匯款，子○○○等人因
    瓦斯防震器業已安裝，只好順從，因認被告等人均涉有刑法
    第339條第1項之詐欺罪嫌。
二、公訴人認被告等人涉有上開罪嫌，無非以子○○○、戊○○
    、乙○○、丙○○、寅○○○、癸○○、甲○○、壬○○之
    供述，及扣案之宣傳單、瓦斯防震器、安裝單、現場照片等
    件為主要論據。被告等人則堅詞否認有共同詐欺犯行，均辯
    稱：在說明會上已告知現場民眾瓦斯防震器之單價為7,990
    元，且「買一送一」，並未宣稱免費贈送，絕無詐欺等語。
    辯護意旨則以：縱然子○○○等人於安裝前誤認為是免費贈
    送，但至遲在被告等人收取價款時，已知悉瓦斯防震器單價
    係7,990元，且為買一送一，但子○○○等人仍給付價金，
    顯然已經重新考慮，自無所謂因受詐術而陷於錯誤之情事等
    語。
三、按犯罪事實應依證據認定之，無證據不得認定犯罪事實；不
    能證明被告犯罪者，應諭知無罪之判決，刑事訴訟法第154
    條第2項、第301第1項分別定有明文。次按認定不利於被告
    之證據須依積極證據，苟積極證據不足為不利於被告事實之
    認定，即應為有利被告之認定，更不必有何有利之證據；又
    犯罪事實之認定，應憑證據，如無相當之證據，或證據不足
    以證明，自不得以推測或擬制之方法，以為裁判之基礎（最
    高法院30年上字第816號判例、40年台上字第86號判例可資
    參照）。又認定犯罪事實所憑之證據，雖不以直接證據為限
    ，間接證據亦包括在內，但無論其為直接或間接證據，其為
    訴訟上之證據，必須達於一般人均可得確信其為真實之程度
    ，而無合理之懷疑存在時，始得據為被告有罪之認定，倘若
    犯罪事實之證明尚未達此一程度，仍有合理之懷疑存在，審
    理事實之法院即應盡職權調查證據，澄清此項合理之懷疑，
    使之達於可得確信之程度，方為適法，否則仍不能遽為被告
    有罪之判斷（最高法院76年台上字第4986號判例意旨可資參
    照）。又檢察官對於起訴之犯罪事實，應負提出證據及說服
    之實質舉證責任，倘其所提出之證據，不足為被告有罪之積
    極證明，或其指出證明之方法，無從說服法院以形成被告有
    罪之心證，基於無罪推定之原則，自應為被告無罪判決之諭
    知，最高法院92年台上字第128號判例亦已明揭其旨。次按
    刑法第339條第1項詐欺取財罪之成立，係以意圖為自己或第
    三人不法所有，以詐術使人將本人或第三人之物交付為其要
    件；所謂以詐術使人交付，必須被詐欺人因其詐術而陷於錯
    誤，倘所用方法不能認為詐術，亦不致使人陷於錯誤，即不
    構成該罪（最高法院46年台上字第260號判例意旨參照）。
四、經查：
  (一)被告卯○○係震安公司負責人，與該公司副總經理即被告己○○、安裝組員即被告林宥榛、庚○○、丑○○、丁○○、
    辛○○等人，於民國96年7月5日上午10時30分許，在講美村
    1號丙○○住處前之車庫舉辦「瓦斯防震器說明會」，會後
    被告林宥榛、庚○○、己○○、丁○○、辛○○等人，各分
    至現場民眾子○○○、戊○○、乙○○、丙○○、寅○○○
    、癸○○、甲○○、壬○○住處安裝瓦斯防震器，子○○○
    等人因而支付7,990元之價款，或先支付部分款項，其餘再
    事後匯款之事實，為被告7人所不爭執（本院卷第47頁），
    並有扣案之宣傳單、瓦斯防震器、安裝單、現場照片可證。
    上開事實，堪以認定。
  (二)被告等人雖辯稱：被告卯○○在說明會上有向現場民眾說明
    瓦斯防震器單價為7,990元，買一送一，並未說是免費贈送
    云云。惟證人子○○○、戊○○、乙○○、丙○○、寅○○○、癸○○、甲○○、壬○○於偵查中均證稱：被告等人在
    說明會上並沒有提及產品的價錢，而是說在座的人前幾個填
    單子參加摸彩的免費，所以就讓安裝人員到住處安裝（偵查
    卷第20-27頁）；又其中證人子○○○指稱：得知價格後，
    伊沒有那麼多錢，只好把所有的生活費給林汶薐（即改名之
    林宥榛）；證人戊○○指稱：伊已經沒有在賺錢，1個7千多
    元太貴，事先也沒有說明；證人寅○○○指稱：8千元太貴
    了；證人乙○○陳稱：若事先知道要錢就不裝，因為身上錢
    不夠；證人甲○○指稱：若一開始說要7,990元就不會去裝
    ，因為身上沒那麼多錢，伊自己沒有房子，是向人租屋，付
    瓦斯防震器的錢是借來的；證人壬○○則指稱：如果事先知
    道要錢就不會裝，伊身上沒有錢，要養小孩等語（偵查卷第
    20-27頁，本院卷第116、122頁），本院斟酌上述證人均一
    致指稱並未聽到被告等人提及產品價格，且其等大部分家境
    尚非寬裕，7,990元之支出將造成經濟上相當負擔等情，認
    被告等人應確未在說明會上提及瓦斯防震器單價為7,990 元
    ，否則何以在說明會現場、且大部分家境不寬裕、對價格高
    低甚為在意之證人等，竟無任何一人表示有聽到產品單價？
    至於被告辯稱其等並未在說明會稱產品係免費贈送一節，本
    院斟酌證人子○○○於本院審理時證稱：說明會時有說是買
    一送一，有無名額限制沒聽清楚（本院卷第111-112頁）；
    證人寅○○○於本院審理時證稱：沒有說是買一送一，說是
    免費安裝，伊以為完全免費（本院卷第114頁）；證人甲○○證稱：因為會場上說要贈送5、6個人，伊以為是完全免費
    的（本院卷第121頁）等語，各人對優惠內容認知不一等情
    觀之，認被告等人應有在說明會上向在場民眾表示將有優待
    ，但並未詳細說明具體優惠範圍及內容，因而導致證人認知
    上有所落差。
  (三)辯護意旨另以：子○○○等人支付價款時，並無受詐術而陷
    於錯誤之情事。本院茲就上開人等支付價款之狀況予以審酌
    ，並分述如下：
  1.子○○○部分：證人子○○○於本院審理時證稱：伊雖然知
    道瓦斯防震器是買一送一，但沒想到要8千元這麼貴，安裝
    人員是在安裝後才說價錢，伊就反應說怎麼這麼貴，早知道
    就不要裝了，但安裝人員鼓勵伊安全最重要，所以伊還是安
    裝等語（本院卷第111頁），由上述證詞觀之，證人子○○○係在安裝後，始獲悉詳細價格係瓦斯防震器單價7,990元
    、買一送一，並認為價格昂貴，但在安裝人員勸說下，仍予
    以購買，則堪認證人付款前，已就使用瓦斯防震器增加使用
    瓦斯安全性之程度、產品價格、安裝人員已經安裝等條件重
    新考慮，且仍願付款，是以，證人子○○○支付價款時，當
    無受詐術而陷於錯誤之情事。
  2.戊○○部分：證人戊○○於本院審理時證稱：安裝人員安裝
    後說要8千元，伊覺得太貴，且伊先生在生氣，伊就說不要
    了，安裝人員就把防震器拆下，伊並未付款等語（本院卷第
    117頁），由上述證詞觀之，證人戊○○在獲悉詳細價格後
    ，因認為太貴，且擔心配偶不悅，隨即予以拒絕，並未付款
    ，自無受詐而支付價金之情事。
  3.乙○○部分：證人乙○○於警詢及偵查中證稱：伊在現場看
    了表演覺得不錯，表示有意願要安裝，安裝後安裝人員才說
    要收7,990元，但伊身上只有4千元，還向隔壁雜貨店借4千
    元等語（警詢卷第45-46頁、偵查卷第24頁），由上述證詞
    觀之，堪認證人付款前，已知悉產品詳細價格，其支付價款
    時，當無受詐術而陷於錯誤之情事。
  4.丙○○部分：證人丙○○於偵查中證稱：安裝後安裝人員才
    說要收7,990元，假如一開始就說要那個價錢，伊根本不會
    買，是因為已經裝上了，不好意思不給錢等語（偵查卷第22
    頁、第87頁），由上述證詞觀之，證人丙○○係在安裝後，
    始獲悉係瓦斯防震器單價7,990元、買一送一，但在付款前
    ，已就產品價格、安裝人員已經安裝等條件重新考慮，仍願
    付款購買，是以，證人丙○○支付價款時，並無受詐術而陷
    於錯誤之情事。
  5.寅○○○部分：證人寅○○○於本院審理時證稱：伊本來以
    為是免費贈送，安裝後要收錢伊覺得很錯愕，但想說安裝了
    就算了，並未要求退貨等語（本院卷第114頁），由上述證
    詞觀之，證人寅○○○係在安裝後，始知詳細價格係瓦斯防
    震器單價7,990元、買一送一，但在付款前，已就產品價格
    、安裝人員已經安裝等條件重新考慮，仍願付款購買，是以
    ，證人寅○○○支付價款時，並無受詐術而陷於錯誤之情事
    。
  6.癸○○部分：證人癸○○於偵查及本院審理時證稱：伊在說
    明會上看了表演，覺得安全很重要，所以要安裝；伊並未認
    為安裝不用錢，是因為被告等人的說明很好，為了安全才買
    等語（偵查卷第26頁本院卷第119頁），由上述證詞觀之，
    證人癸○○係為瓦斯之使用安全決定安裝，至於防震器之價
    格、優惠條件並非其考量之重點，是以，證人癸○○支付價
    款時，並無受詐術而陷於錯誤之情事。
  7.甲○○部分：證人甲○○於本院審理時證稱：安裝後，安裝
    人員才說是買一送一，伊覺得有點受騙，但想說安裝了就算
    了，並未要求退貨等語（本院卷第121頁），證人甲○○係
    在安裝後，始獲悉係瓦斯防震器單價7,990元、買一送一，
    但在付款前，已就產品價格、安裝人員已經安裝等條件重新
    考慮，仍願付款購買，是以，證人甲○○支付價款時，並無
    受詐術而陷於錯誤之情事。
  8.壬○○部分：證人壬○○於警詢及偵查中陳稱：會場上說是
    免費，安裝好才說是買一送一，要7,990元，伊就說不太想
    買，但對方說可以先付1或2千元，伊就給了1千元，對方又
    給了伊1張劃撥單，要伊過兩天匯款過去（警詢卷第56頁、
    偵查卷第27頁），由上述證詞觀之，證人壬○○係在安裝後
    ，始獲悉係瓦斯防震器單價7,990元、買一送一，但在付款
    前，已就產品價格、安裝人員已經安裝、可以分期清償等條
    件重新考慮，仍願購買並先付部分款項，是以，證人壬○○
    支付價款時，並無受詐術而陷於錯誤之情事。
  9.從而，子○○○、乙○○、丙○○、寅○○○、癸○○、甲○○、壬○○等人支付瓦斯防震器之價款時，均無因受詐術
    而陷於錯誤之情事；戊○○則因認為太貴不願購買，安裝人
    員亦尊重其意願，將防震器拆除，且未收費。是故，辯護意
    旨上開辯解，尚非不可採信。
  (四)綜合上述情節，被告等人係先以舉辦說明會之方式招徠講美
    村民眾聽講，再告以將予名額之優惠，引誘村民注意，但並
    未具體說明優惠範圍及內容，造成村民之想像及期待，並利
    用其等貪小便宜之心態，先至各村民住處安裝瓦斯防震器，
    村民則因產品安裝後，產生不好意思拒絕之心理，多願意讓
    步，依被告等人所定價格購買之方式進行銷售。然被告等人
    告以現場民眾有優待，卻未具體說明優惠範圍及內容，使村
    民產生想像，以利於進入其等住處先安裝防震器，係引誘締
    約之不當手段，尚非基於為自己不法所有之意圖而施用詐術
    ；利用村民安裝後不好意思拒絕、而願讓步以昂貴價格購買
    產品之方式進行銷售，則係利用一般人不願擴大紛爭、避免
    麻煩之心理弱點，使消費者同意購買，亦與施用詐術，使人
    陷於錯誤而交付財物有別。被告等人之銷售手法，雖在道德
    上應予強烈非難，但究與詐欺取財罪之構成要件有間。此外
    ，復查無其他積極證據足認被告等人確有詐欺犯行，依前揭
    說明，應為被告等人無罪判決之諭知。
據上論斷，依刑事訴訟法第301條第1項，判決如主文。
本案經檢察官吳巡龍到庭執行職務。
中      華     民      國    97   年    11   月   6    日
                  刑事庭  審判長法  官  管安露
                                法  官  陳順輝
                                法  官  李宛玲
以上正本證明與原本無異。
如不服本判決，應於判決送達之翌日起10日內提出上訴狀於本院
（須附繕本）
中      華     民      國    97   年    11   月   6    日
                                書記官  莊茹茵


司法院資訊處製作；財團法人民間司法改革基金會備份。
